臺灣高等法院刑事判決　　　　　　　　96年度上訴字第3573號
上　訴　人
即　被　告　甲○○
上列上訴人因偽造文書等案件，不服臺灣臺北地方法院96年度訴
字第16號，中華民國96年7月31日第一審判決（起訴案號：臺灣
臺北地方法院檢察署95年度偵字第23904號），提起上訴，本院
判決如下：
    主  文
原判決撤銷。
甲○○連續行使偽造公文書，足以生損害於公眾及他人，處有期
徒刑壹年貳月，減為有期徒刑柒月。
    事  實
一、甲○○係瑞迪科技電子有限公司（下稱瑞迪公司，址設臺北
    縣深坑鄉○○路○ 段155 巷13號6 樓）負責人，係商業會計
    法第四條所稱之商業負責人，有據實製作資產負債表等財務
    報表之義務。詎於民國94年5 月間，因該公司需款孔急，乃
    基於意圖為他人 (公司)不法所有、行使偽造公文書之概括
    犯意，及偽造帳簿報表內容之犯意，在瑞迪公司製作不實之
    該公司93年度資產負債表，及93年度7月至12月、94年度1月
    至4月之營業人銷售額與稅額申報書，將附表所示營業收入
    等各項金額予以大幅調高後，再將已申報完成前開期間營業
    稅後，由財政部臺灣省北區國稅局新店稽徵所（下稱新店稽
    徵所）在先前已申報之營業人銷售額與稅額申報書收執聯上
    蓋用之新店稽徵所營業稅申報收件專用章印文影印後，分別
    將影印之公印文剪貼於前開不實營業人銷售額與稅額申報書
    之上，而偽造完成分別印有新店稽徵所營業申報收件專用章
    之公文書，虛增瑞迪公司銷售金額及收益後，連續持前開偽
    造之文書，於同年5月13日向臺灣銀行新店分行、同月24日
    向華僑商業銀行股份有限公司（下稱華僑銀行）中和分行，
    申辦財團法人中小企業信用保證基金貸款新臺幣（下同）3
    百50萬元及3百萬元而行使之，使前開銀行承辦人員誤認瑞
    迪公司確有前開銷售金額及收益，分別核貸前開款項予瑞迪
    公司，足生損害於新店稽徵所申報營業稅及前開銀行審核貸
    款之正確性。
二、案經臺灣臺北地方法院檢察署檢察官受理檢舉後偵查起訴。
    理  由
一、本件上訴人即被告甲○○所犯偽造文書等罪，均非死刑、無
    期徒刑、最輕本刑為三年以上有期徒刑之罪，或非高等法院
    管轄第一審之案件，被告就被訴事實為有罪之陳述，經本院
    合議庭認合於新修正刑事訴訟法第273條之1之規定，裁定進
    行簡式審判程序，合先敘明。
二、上揭犯罪事實，業據被告甲○○迭於偵審中坦承不諱，並經
    證人即臺灣銀行新店分行徵信人員邱美卿、經理蔣曼麗、華
    僑銀行總行徵信處覆審人員黃安慶、審查組組長楊木興於偵
    查中證述明確，此外，復有臺灣銀行95年5月9日銀政乙密字
    第09500114541號函及所附歷史明細查詢系統、放款保證明
    細登錄卡、授信申請書、小規模營利事業簡易資料表、營利
    事業所得稅結算申報書、資產負債表、聲明書，華僑銀行復
    興分行95年5月9日僑銀復字第197號函及所附公司基本資
    料查詢、財團法人中小企業信用保證基金簡易保證部函、授
    信審核條件、徵信意見、徵信暨批覆書、卡好貸徵信檢核表
    、卡好貸申請書、營利事業所得稅結算申報書、資產負債表
    、營業人銷售額與稅額申報書，財政部臺灣省北區國稅局新
    店稽徵所95年9月22日北區國稅新店一字第0951016654號函
    及所附營利事業所得稅結算申報書、核定通知書、營業人銷
    售額與稅額申報書等在卷可資佐證。被告自白核與事實相符
    ，應可憑信。是本件事證明確，被告犯行洵堪認定，應依法
    論科。
三、查刑法於94年2 月2 日修正公布，95年7 月1 日施行；另罰
    金罰鍰提高標準條例亦於95年5 月17日經公布修正，刪除第
    2條有關易科罰金及易服勞役折算標準之規定，並自同年7月
    1日起施行。而按行為後法律有變更者，適用行為時之法律
    ，但行為後之法律有利於行為人者，適用最有利於行為人之
    法律，現行刑法第2條第1項定有明文。此條規定乃與刑法第
    1條罪刑法定主義契合，而貫徹法律禁止溯及既往原則，係
    規範行為後法律變更所生新舊法律比較適用之準據法，是刑
    法第2條本身雖經修正，但刑法第2條既屬適用法律之準據法
    ，本身尚無比較新舊法之問題，應一律適用裁判時之現行刑
    法第2條規定以決定適用之刑罰法律。又按，刑法施行法第
    1條之1第1項將刑法分則貨幣單位變為新臺幣、第2項提高刑
    法分則法定刑罰金部分三十倍或三倍，惟因與罰金罰鍰提高
    標準條例業將刑法分則法定刑罰金提高十倍，再由銀元換算
    為新臺幣，因此變更前後之數額相同，尚無比較適用問題，
    應逕適用裁判時法。又本次刑法修正之比較新舊法，應就罪
    刑有關之共犯、未遂犯、想像競合犯、牽連犯、連續犯、結
    合犯，以及累犯加重、自首減輕暨其他法定加減原因（如身
    分加減）與加減例等一切情形，綜其全部罪刑之結果而為比
    較，最高法院95年度第8次刑庭會議決議可資參照。另按：
  (一)罰金：刑法修正前同法第33條第5款規定：「罰金為一元以
    上」、修正後刑法第33條第5款規定：「罰金為新臺幣一千
    元以上」。而同法第339條第1項詐欺取財罪之罰金刑為「一
    千元以下罰金」，依刑法施行法第1條之1規定：「中華民國
    94年1月7日刑法修正施行後，刑法分則編所定罰金之貨幣單
    位為新臺幣。94年1月7日刑法修正時，刑法分則編未修正之
    條有定有罰金者，自94年1月7日刑法修正施行後，就其所定
    數額提高為三十倍。但72年6月26日至94年1月7日新增或修
    正之條文，就其所定數額提高為三倍」，依上開規定，該條
    罰金部分應提高為三十倍。是依修正前、後，刑法第339條
    第1項詐欺取財罪之罰金刑部分，由新臺幣三元以上三萬元
    以下，變更為新臺幣一千元以上三萬元以下。因此，比較上
    述修正前、後之刑罰法律，自以修正前之規定，較有利於被
    告。
  (二)牽連犯、連續犯：刑法第55條牽連犯、第56條連續犯之規定
    業經修正刪除，該規定刪除後，除法理上合於接續犯、包括
    一罪之情形仍可認為構成單一之犯罪外，其於數犯罪行為之
    情形，即應依刑法第51條之規定予以分論併罰。經依刑法第
    2條第1項比較新、舊法之結果，並無適用行為後之新法較有
    利於被告之情形，自應適用行為時即修正前刑法第55條牽連
    犯、第56條連續犯之規定。
四、核被告所為，係犯刑法第339條第1項詐欺取財罪、第216條
    、第211條行使偽造公文書罪及商業會計法第71條第3款偽造
    會計帳簿報表內容罪；其偽造該公司93年度7月至12月、94
    年度1月至4月營業人銷售額與稅額申報書之低度行為，為行
    使之高度行為所吸收，不另論罪。被告所犯2次詐欺取財罪
    、行使偽造公文書罪，均時間緊接、方法相同，並觸犯構成
    要件相同之罪名，顯各基於概括犯意為之，應依修正前連續
    犯之規定，分別論以一罪，並各加重其刑；至所犯連續詐欺
    取財罪、連續行使偽造公文書罪，商業會計法第71條第3款
    偽造會計帳簿報表內容罪間，有方法、結果之牽連犯關係，
    依修正前牽連犯之規定，從一重論以連續行使偽造公文書罪
    。起訴書指訴被告製作不實之資產負債表，涉犯商業會計法
    第71條第3款變造會計帳簿報表內容罪，惟被告係於該年度
    尚未申報前，出具聲明書並提出暫結損益表、資產負債表予
    銀行，業經證人邱美卿證述明確，其填載不實之流動資產金
    額，顯係偽造，而非變造，公訴人此部分指訴，容有未洽。
    原審論處被告罪刑，本非無見，惟本件被告係因公司需款而
    自銀行詐貸款項，所貸款項亦歸公司所有，業據被告供明，
    是其係為公司即他人之不法所有而施用詐術，原判決認為係
    為自己不法之所有，尚有誤解，被告上訴意旨指摘原判決量
    刑過重，雖無理由，惟原判決既有可議，仍屬無可維持，自
    應由本院將原判決撤銷改判，爰審酌被告偽造之公文書，持
    向銀行詐貸，其動機、行為均甚可議，惟依臺灣銀行新店分
    行96年4月25日新店營字第09600026241號函所附放款明細登
    錄卡、及華僑銀行96年4月26日陳報狀所附放款歷史交易明
    細表所示，其尚能按期清償本息，且犯後復能坦承犯行，並
    表悔悟，態度尚屬良好等一切情狀，量處如主文所示之刑。
    又被告之犯罪時間在96年4月24日以前，應依96年7月16日施
    行之中華民國96年罪犯減刑條例減刑，爰併諭知減得之刑。
五、偽造之93年度資產負債表，及93年度7月至12月、94年度1月
    至4月之營業人銷售額與稅額申報書，被告已分別持交臺灣
    銀行、華僑銀行，難認仍屬被告所有，本院無從宣告沒收。
據上論斷，應依刑事訴訟法第369條第1項前段、第364條、第299
條第1項前段、刑法第2條第1項前段、第339條第1項、第216條、
第11條、修正前刑法第56條、第55條、刑法施行法第1條之1、商
業會計法第71條第3款、修正前罰金罰鍰提高標準條例第2條、中
華民國96年罪犯減刑條例第2條第1項第3款、第7條，判決如主文
。
本案經檢察官游明仁到庭執行職務。
中　　華　　民　　國　　96　　年　　9 　　月　　19　　日
 　　　　　 刑事第二十庭  審判長法　官  楊貴雄
                                法　官  林立華
                                法　官  鄧振球
以上正本證明與原本無異。
如不服本判決，應於收受送達後十日內向本院提出上訴書狀，其
未敘述上訴之理由者並得於提起上訴後十日內向本院補提理由書
（均須按他造當事人之人數附繕本）。
                                書記官  林淑貞
中　　華　　民　　國　　96　　年　　9 　　月　　19　　日
附錄：本案論罪科刑法條全文
中華民國刑法第339條第1項：
意圖為自己或第三人不法之所有，以詐術使人將本人或第三人之
物交付者，處 5 年以下有期徒刑、拘役或科或併科 1 千元以下
罰金。
中華民國刑法第216條
行使第210條至第215條之文書者，依偽造、變造文書或登載不實
事項或使登載不實事項之規定處斷。
中華民國刑法第211條
偽造、變造公文書，足以生損害於公眾或他人者，處 1 年以上 7
年以下有期徒刑。
商業會計法第71條
商業負責人、主辦及經辦會計人員或依法受託代他人處理會計事
務之人員有下列情事之一者，處5年以下有期徒刑、拘役或科或
併科新臺幣60萬元以下罰金：
一、以明知為不實之事項，而填製會計憑證或記入帳冊。
二、故意使應保存之會計憑證、會計帳簿報表滅失毀損。
三、偽造或變造會計憑證、會計帳簿報表內容或毀損其頁數。
四、故意遺漏會計事項不為記錄，致使財務報表發生不實之結果
    。
五、其他利用不正當方法，致使會計事項或財務報表發生不實之
    結果。
